臺灣桃園地方法院刑事判決　　　　　　　　 93年自緝字第6號
自　訴　人　東信交通有限公司
代　表　人　甲○○
代　理　人　丁○○
被　　　告　乙○○
上列被告因侵占案件，經自訴人提起自訴，本院判決如下：
    主  文
乙○○無罪。
    理  由
一、自訴意旨略以：被告乙○○於民國90年3 月12日以分期付款
    附條件買賣方式，向自訴人東信交通有限公司（下簡稱東信
    公司）購買車號9Q -516 號之計程車一輛（不含車牌），在
    所有分期款未付清時，汽車所有權仍屬自訴人所有，被告僅
    得先行使用，車輛之燃料費、牌照稅、保險費、服務費、保
    全費、違規罰單概由被告負擔，被告完全付清償還全部分期
    款項，且無其他債務時，車輛所有權及牌照使用權始歸被告
    所有，分期款項未付清時，被告不得出售及抵押該車。詎被
    告自90年3 月12日起至同年8 月12日止，積欠款項共計為新
    臺幣（下同）五萬七千二百九十元，迄未清償，迭經自訴人
    催索並請求返還汽車，被告均置之不理，嗣並逃逸無蹤，致
    自訴人權益受損。因認被告所為，係犯刑法第335 條之侵占
    罪嫌及動產擔保交易法第38條之罪嫌。
二、按犯罪事實應依證據認定之，無證據不得認定其犯罪事實；
    又自訴案件不能證明被告犯罪者，即應諭知無罪之判決，刑
    事訴訟法第154 條第2 項、第343 條準用第301 條第1 項分
    別定有明文。另按刑法第335 條之侵占罪，以意圖為自己或
    第三人不法之所有，而侵占自己持有他人之物者為構成要件
    。
三、本件自訴人認被告涉有上揭犯嫌，無非係以分期付款附條件
    買賣契約書及催告函各一份為其論據。訊據被告乙○○固坦
    承與自訴人簽立分期付款附條件買賣契約書之事實不諱，惟
    堅詞否認涉有何侵占之犯行，辯稱：該營業用小客車之車款
    為三十七萬元，伊一開始即支付十五萬元，不足的二十二萬
    元，伊向奇異公司申請汽車貸款，奇異公司再轉由台北銀行
    桂林分行與伊簽約，由伊按月繳付一萬四千二百四十八元予
    台北銀行桂林分行，伊繳款四期後，因積欠友人顧德債款十
    八萬元，才與顧德之友人丙○○於90年8 、9 月間至台北市
    ○○路518 號之「台塑當舖」典當該車，當得款項十八萬元
    均用以清償債務，車牌則於90年8 月初即遭丙○○拔走，伊
    並無侵占之犯意等語。經查：
　(一)本案系爭之車號9Q-516號之營業用小客車（引擎號碼VQ 000
    00000 號）原登記車主為戊○○個人計程車行（原車號為M
    4-462 號），戊○○於90年3 月5 日將該車以二十七萬元之
    價格售予裕薪交通公司後，由裕薪交通公司之關係企業即自
    訴人出名受讓，而轉售被告時，因被告不具個人車行資格，
    需向自訴人靠行營業，遂由自訴人以其名義向監理機關申領
    營業用小客車9Q -516 號車牌二面，交被告營業使用，原M
    4-462 號車牌則予繳銷等情，業據自訴人代理人丁○○到庭
    指述明確，核與證人戊○○於本院審理時證述之情節相符，
    且有交通部公路總局臺北區監理所91年12月11日91北監車字
    第912771 3號函所附之汽車異動查詢資料、新領牌照登記書
    （車號9Q-516號）、原車主
    府營利事業登記證等影本各一份；暨同所基隆監理站91年12
    月18日（91）北監基字第910980 0號函所附之新領牌照登記
    書（車號M4-462號）、汽（機）車各項異動登記書及汽車異
    動歷史查詢資料等影本各一份在卷可稽，堪信實情。至被告
    所辯：伊係逕向戊○○購買該車云云，則與上開事證有悖，
    顯係出於誤認，要難採信。
  (二)又自訴人係於90年3 月5 日後之3 月間某日，將該車（不含
    9Q -516 號車牌）以總價三十餘萬元轉賣予被告，付款方式
    為被告先繳付頭期款十餘萬元，尾款二十二萬元則由被告自
    自行向奇異資融公司申請貸款，奇異資融公司又轉介台北銀
    行桂行分行承辦，因該車之登記車主為自訴人之故，乃由自
    訴人於90年3 月12日以其名義與台北銀行桂林分行簽立車輛
    動產抵押暨借款契約書，並提供上開營業用小客車設定動產
    抵押之方式，向該分行貸得同額款項，約定借款期間自90年
    3 月12日起至91年9 月12日止，每月應償還一萬四千二百四
    十八元，共分18期清償，且於90年3 月21日完成動產擔保交
    易動產抵押登記，被告雖充任連帶保證人，惟實際上係由被
    告按月向台北銀行桂林分行清償貸款本息，所貸款項二十二
    萬元，俱由自訴人受領等節，則為被告及自訴人所共認，並
    有車輛動產抵押暨借款契約書影本及交通部公路總局臺北區
    監理所91年9 月30日91北監車字第9121646 號函各一份在卷
    可憑，足見自訴人業已受領售車之全部價金，被告因買賣亦
    取得該營業小客車之所有權，甚為灼然。至自訴人固與被告
    簽立分期付款附條件買賣契約書，約定：乙方（即被告）在
    所有全部分期付款未付清時，其所有權仍屬於甲方（即自訴
    人）云云，惟附條件買賣契約應載明買賣標的物之價格及價
    款之支付方法，動產擔保交易法第27條第1 款定有明文，上
    開事項為絕對應記載事項，性質上屬於法定要式行為，如其
    方式有欠缺者，不生該法律行為應有之效力，稽之本件附條
    件買賣契約就買賣標的物之價格及價款之支付方法等事項俱
    隻字未提，自因欠缺應記載事項而不生效力。且由該契約內
    註記：「（被告）自向奇異貨款公司（應係奇異資融公司之
    誤）貸貳拾貳萬元（14248 ×18期）」等文義觀之，益徵本
    件附條件買賣契約書，實乃隱藏由被告承擔向銀行繳付貸款
    本息債務之法律行為，彼等間並無附條件買賣之真意，依民
    法第87條第2 項規定，自應適用其所隱藏債務承擔行為之相
    關法規。再者，該車之車主雖登記為自訴人名義，然此係因
    計程車駕駛人需使用交通公司之營業牌照營業所致，究不得
    以此將計程車所有人與供靠行之交通公司予以混淆，故自訴
    意旨認該車仍屬自訴人所有云云，於法均非有據。
  (三)另關於9Q -516 號車牌二面，被告則辯稱：車牌係於90年8
    月初即遭丙○○拔走，伊還打電話問車行如何處理等語，而
    由自訴人代理人於90年12月4 日當庭所提告示單二紙分別載
    明：「乙○○你借錢不還，又避不見面，可惡至極，本人限
    你三日內，見此通知速連絡，再不回應，到台北找你父親處
    理，後果難看，伸豐啟」、「借錢不還，又避不見面，本人
    限你三日內，速回應，到台北找你父親處理」等語，可知被
    告財務極其窘迫，客觀上本有遭人拔取車牌以逼債之可能，
    再參以自訴人代理人丁○○於本院91年7 月1 日審理時復指
    稱：該營業小客車先前是在桃園的伸豐當舖，後來又在台北
    市○○路的台塑當舖，現在是在丙○○手上等語，足證被告
    此部分所辯，尚非杜撰。
四、綜上所述，被告既為該營業小客車之所有人，則其將車輛典
    當，亦屬處分自己所有之物，並非將其持有他人之物易為不
    法所有，自與侵占罪之構成要件有間；再被告非動產擔保交
    易之債務人，故其所為，亦難以動產擔保交易法第38條之罪
    名相繩。至於9Q -516 號車牌二面，依卷內事證無從證明係
    遭被告典當或為其他處分，顯難認其主觀上有何無不法所有
    之意圖。另被告未依約繳清貸款本息，致自訴人遭台北銀行
    桂林分行追償，純係民事上債務不履行之問題，尤與侵占或
    違反動產擔保交易法等犯行無涉。此外，本院復查無其他積
    極證據足資證明被告確有自訴人所指之犯行，即屬不能證明
    被告犯罪，揆諸首揭規定及說明，自應為被告無罪之諭知。
據上論斷，應依刑事訴訟法第343 條、第301 條第1 項，判決如
主文。
中　　華　　民　　國　　94　　年　　3 　　月　　22　　日
                      臺灣桃園地方法院刑事第11庭
                        審判長法  官  蔡 榮 澤
                              法  官  魏 于 傑
                              法  官  丁 俊 成
以上正本證明與原本無異。
如不服本判決，應於判決送達後10日內向本院提出上訴狀（應附
繕本），上訴於臺灣高等法院。
　　　　　　　　　　　　　　　書記官　簡 慧 瑛
中　　華　　民　　國　　94　　年　　4 　　月　　6 　　日
